【裁判字號】    97,交訴,79
【裁判日期】    971127
【裁判案由】    公共危險等
【裁判全文】
臺灣臺北地方法院刑事判決              97年度交訴字第79號
公  訴  人  臺灣臺北地方法院檢察署檢察官
被      告  丁○○
選任辯護人  林淑娟律師
            王泓鑫律師
上列被告因公共危險等案件，經檢察官提起公訴（97年度偵緝字
第771號），本院判決如下：
    主  文
丁○○無罪。
    理  由
一、公訴意旨略以：被告丁○○於民國96年4月1日晚間6時許，
    駕駛車牌號碼319-CK號營業小客車途經臺北市中山區○○○
    路高架橋時，因不滿駕駛車牌號碼741-AD號營業大客車之戊○○自後方鳴按喇叭，竟將車輛駕駛至戊○○之車前，連續
    三次緊急煞車，致使戊○○終因閃躲不及而於臺北市中山區
    ○○○路與民族東路路口自後方撞擊被告所駕駛車輛之後車
    身，足以生公眾運輸車輛往來之危險，因認被告涉有刑法第
    184條第1項妨礙舟車往來行駛安全罪。
二、按犯罪事實應依證據認定之，無證據不得認定犯罪事實，刑
    事訴訟法第154條第2項定有明文，又認定犯罪事實所憑之證
    據，雖不以直接證據為限，間接證據亦包括在內；然而無論
    直接或間接證據，其為訴訟上之證明，須於通常一般之人均
    不致有所懷疑，而得確信其為真實之程度者，始得據為有罪
    之認定，倘其證明尚未達到此一程度，而有合理之懷疑存在
    時，自應為被告無罪之判決，最高法院76年度台上字第4986
    號判例意旨可資參照。復按刑法第184條第1項規定：「損壞
    軌道、燈塔、標識或以他法致生火車、電車或其他供水、陸
    、空公眾運輸之舟、車、航空機往來之危險者，處3年以上1
    0年以下有期徒刑。」，立法形式上為具體危險犯（於同條
    第5項另設有未遂犯處罰規定），倘進而有實害出現，則依
    同條第2項：「因而致前項之舟、車、航空機傾覆或破壞者
    ，依前條第1項之規定處斷。」之結果加重犯規定論處，故
    該條第1項法文中所指「往來之危險」，允係「火車、電車
    或其他供水、陸、空公眾運輸之舟、車、航空機有因而傾覆
    或破壞之危險」之意，此觀該條第1項特別以「損壞軌道、
    燈塔、標識」等社會觀念上足以造成依賴上開交通設施之火
    車、電車或其他供水、陸、空公眾運輸之舟、車、航空機因
    而傾覆或破壞之行為，作為犯罪行為態樣之例示規定，益徵
    明確，惟足以造成上開舟、車、航空機往來危險之方法，實
    不以上開3種為限，故該條第1項又以「他法」之補充概括規
    定加以規範，然此處所謂「他法」，亦需與損壞軌道、燈塔
    、標識等方法相似，換言之，仍以客觀上足以造成火車、電
    車或其他供水、陸、空公眾運輸之舟、車、航空機有因而傾
    覆或破壞危險之行為為限（最高法院84 年台上字第6294號
    判例意旨參照），又按所謂「傾覆」，係指傾倒、顛覆或覆
    沒等變更其固有之使用狀態之行為，所謂「破壞」，係指舟
    、車、航空機喪失其全部或一部之效能而言，若被告之行為
    無使舟、車、航空機「傾覆」之可能，或其「破壞」僅為輕
    微之破損而無礙其固有之效能，不足以發生公共危險者，自
    不得認屬「傾覆」或「破壞」，最高法院74年度台上字第
    6787號判決意旨可資參照，綜上所述，縱行為人之行為可能
    造成火車、電車或其他供水、陸、空公眾運輸之舟、車、航
    空機輕微破損，然核其行為之危險性，客觀上尚不足以造成
    火車、電車或其他供水、陸、空公眾運輸之舟、車、航空機
    有因而傾覆或破壞危險者，既無「往來之危險」，自不能以
    第184條第1項之罪相繩，縱屬過失行為，亦不能以同條第3
    項或第4項之罪責相繩。
三、證據能力之判斷：
    (一)被告及其選任辯護人除認證人戊○○於警詢、偵訊之陳述
      無證據能力（此部分詳見後述）外，對於其他審判外被告
      以外之人之陳述，均未爭執其證據能力，並同意作為證據
      （見本院97年10月9日審判筆錄），檢察官對此部分供述
      證據亦未爭執其證據能力，本院審酌此等供述證據作成時
      之情況，認為並無不適當之情事，均得作為證據，合先敘
      明。
    (二)證人戊○○於審判外之陳述，固經被告及其辯護人以傳聞
      法則爭執其證據能力，然查：戊○○於偵查中向檢察官所
      為之證述，業經其於第1次受訊問時依法具結在案，且觀
      諸其證述內容，亦與戊○○於本院審理時之證述內容大致
      相符，復觀察其以被害人立場所為證述之作成時情況，亦
      無何顯有不可信之情況存在，復經本院於審理時傳訊證人
      戊○○到院保障被告之反對詰問權，且亦無其他違背法定
      程式而取證之情形，是依刑事訴訟法第159條之1第2項、
      第158條之3規定，應認仍有證據能力；另證人戊○○於警
      詢時之證述，核與證人戊○○於本院審理時之證述大致相
      符，且戊○○與本院審理時亦到庭證述在案，是依刑事訴
      訟法第159條之3、之4規定反面解釋，自無證據能力。
    (三)再查，本件資以得心證之非供述證據（詳見後述），均無
      違反法定程式而取得之情形，依刑事訴訟法第158條之4反
      面規定，自有證據能力。
四、訊之被告固不諱言有於96年4月1日下午6時40許駕駛車牌號
    碼319-CK號營業小客車，沿新生北路高架橋北往南方向行駛
    ，且證人戊○○所駕駛車牌號碼741-AD號營業大客車亦同向
    行駛於該處，嗣伊行經新生北路與民族東路交叉口附近時，
    戊○○所駕駛的上開營業大客車自後方碰撞到伊所駕駛的上
    開營業小客車，惟堅詞否認有何公共危險犯行，辯稱：本件
    肇事當時車流較多，車行走走停停，戊○○未保持安全距離
    ，緊跟在後，才會撞上伊所駕駛的營業自小客車，伊並未故
    意緊急煞車而導致事故發生等語。
五、公訴意旨認被告有上揭公共危險犯嫌，無非係以被告之供述
    、證人戊○○之證述、臺北市政府警察局中山分局交通分隊
    道路交通事故調查報告表、道路交通事故補充資料表、道路
    交通事故道路交通事故初步分析研判表、道路交通事故現場
    圖、車號741-AD號營業用大客車行車記錄紙、分析報告書、
    現場及車損照片5張等為其論據。經查：
    (一)被告於96年4月1日晚間6時45分許，駕駛車牌號碼319-CK
      號營業小客車沿臺北市中山區○○○路高架橋由北往南方
      向行駛，適有證人戊○○駕駛大都會客運公司所有、車牌
      號碼741-AD號營業大客車（路線為285路、自榮總站往麟
      光新村站），亦同向行駛於新生北路高架橋，嗣被告與證
      人戊○○所駕駛上開車輛並先後自民族東路匝道下新生北
      路高架橋，證人戊○○所駕營業大客車旋於臺北市中山區
      ○○○路北往南方向、鄰近新生北路與民族東路交岔路口
      處，自後追撞被告所駕上開營業小客車，致被告所駕營業
      小客車後保險桿內凹、證人戊○○所駕營業大客車右前保
      險桿破裂等情，有卷附道路交通事故現場圖、道路交通事
      故補充資料表、現場及車損照片5張等可資佐證，並據被
      告及證人戊○○分別供、證述屬實，此部分事實固堪認定
      。
    (二)證人戊○○於偵訊及本院審理時固證稱：被告駕車在伊前
      方多次緊急煞車，伊亦被迫隨之緊急煞車，最後一次緊急
      煞車時伊閃避不及始發生上開追撞事故云云，惟查：證人
      戊○○於96年12月13日偵訊時係證稱：被告駕車在剛上新
      生北路高架橋時因車速較慢，伊在後方按鳴喇叭，被告即
      故意緊急煞車，伊隨之煞車而未發生碰撞，下民族東路匝
      道後被告又連續2次緊急煞車，第2次緊急煞車時伊因煞車
      不及始發生碰撞云云（見偵卷第38頁），至證人戊○○於
      97年4月8日偵訊時則證稱：被告在剛上新生北路高架橋轉
      彎處時即第1次緊急煞車，過了轉彎又再緊急煞車，下民
      族東路匝道後，被告在民族東路交岔路口後方100公尺處
      停車，後又啟動向前行駛，但旋即煞車，伊因煞車不及而
      自後追撞云云（見偵緝卷第24頁），前後所述被告緊急煞
      車地點不一，所述是否可信，允非無疑；矧證人戊○○於
      本院審理時則證稱：「新生高架限速六十公里，一開始黃
      在我前方，是慢速，其他車輛車速都很快，被告黃的車一
      直讓其他車超前，我是跟著黃的車上新生北路高架橋走最
      右線，因為轉彎時那邊是雙白線，速度很慢，我不能超他
      的車，就按他喇叭，他還是不走，還是那個速度，按二聲
      沒有用，我就用大燈閃了他一下，他的速度就更慢了，我
      又按了他二次喇叭，一出雙白線，我就要從左側超他車，
      然後切回右線下橋，被告黃就加速很快往民族東路匝道下
      去，被告黃一加速後，我見狀就放棄超車，我在下民族東
      路匝道時，他在快到民族東路二百公尺左右，他的前後車
      都沒車，我在橋上看，我與他的距離長達500公尺，中間
      都沒有任何車，他就停在那邊等我，等我快接近之後，他
      就先亮煞車燈，又起步開始走，走沒幾步，又踩煞車停下
      來，我看到他這種駕駛方式，我有踩煞車，第二次沒煞住
      ，有輕輕碰到他的車尾，他就下車要求我下來，此時就發
      生衝突。」等語（見本院97年11月13日審判筆錄），核其
      於審理時所述被告行進間緊急煞車之行為，則僅有在新生
      北路平面道路北往南鄰近民族東路交岔路口之1次，是公
      訴意旨指被告有「將車輛駕駛至戊○○之車前，連續3次
      緊急煞車」之行為，即非無疑；況證人戊○○於一再指稱
      被告確有緊急煞車之行為外，亦不諱言：「（有沒有乘客
      因為緊急煞車及碰撞而受傷？）沒有，因為當時大家都有
      坐著。」等語（見偵緝卷第24頁），甚且於本院審理時更
      證稱：「（你剛剛說你在橋上看他（按指被告）停在離民
      族東路口200公尺處時，你們2個距離500公尺，你遠遠就
      看到他停在那裡，你有緊急煞車嗎？）我有看到，我照著
      我的標準時速再開，開到快接近他時，黃起步，有突然煞
      車，我才趕快煞車，我看到他在橋下等，心中已有防範，
      所以第一次有煞住。（你的第一次煞住，煞住後是否剛起
      步又撞到？）是的。」「（在從後方要碰撞到被告車子時
      ，有保持多少的安全距離？）碰撞前一次煞停，已經距離
      很近，約1公尺，那時候沒有碰到，我有煞住。」「（你
      煞停後再走沒5公尺就撞到他？）對。」「（最後有煞車
      停住，雙方又起步，就立刻撞到，該起步時速是否會顯示
      出來？）一起步馬上停，時速不知道，起步後1公尺撞到
      。」等語（見本院97年11月13日審判筆錄），足見縱依證
      人戊○○於本院審理時所言，證人戊○○於被告在新生北
      路平面道路鄰近民族東路交岔路口附近停車時，即已存有
      需煞停所駕營業大客車之心理準備，嗣後亦已順利完成煞
      車動作，證人戊○○雖另指稱被告嗣後有起步後隨即再度
      緊急煞車之行為，然證人戊○○所駕營業大客車當時亦剛
      起步，向前行駛不過數公尺，衡情時速不致太快，且地點
      亦係位在平面道路上，縱如證人戊○○所述，被告突然又
      緊急煞車致證人戊○○煞車不及而撞及被告所駕營業小客
      車，亦未達於致生證人戊○○所駕營業大客車往來危險之
      程度，此觀證人戊○○前已證稱：「第二次沒煞住，有輕
      輕碰到他的車尾。」等語，且證人即進行本件行車記錄紙
      分析報告之甲○○另證稱：「（因為緊急煞車而導致機件
      故障，因此導致車輛翻覆，以你的經驗，需要何種程度始
      能發生？）機件要一下子鎖死的機會應該很少，在一般市
      區要導致翻覆應該是不太可能，在低速行駛之下，不太可
      能發生因為煞車機件故障的情形。通常是在郊區高速下坡
      行駛，不斷採煞車，最後煞車失去作用，才會發生。（
      本件行車事故是屬於低速行駛？）最高時速是43公里，應
      該都是低速行駛。」等語（同上審判筆錄），益臻明確，
      公訴意旨以證人戊○○上開證述，執為被告有公訴意旨所
      述公共危險犯行之依據，自非可採。
    (三)況查，證人戊○○所駕駛之車牌號碼741-AD號營業大客車
      於本件案發時裝設有行車記錄器，經臺北市政府警察局交
      通大隊將案發當日上開車輛行車記錄紙（見偵緝卷第38
      頁）送交上開行車記錄器之在台代理商、亦為唯一具備分
      析研判行車記錄紙能力之樺崎實業股份有限公司（下稱樺
      崎公司）負責人甲○○進行分析研判，並經甲○○以最末
      一段、即事發前4分鐘（記錄紙顯現為18時40分50秒起至
      18時44分30秒止）之行車記錄製成行車紀錄紙分析報告書
      （見偵卷第66頁），觀諸上開分析報告書，係以速度變化
      之曲線為區隔標準，換言之，區分該營業大客車提高時速
      （向上曲線）與降低時速（向下曲線），計算最高時速（
      若為降低時速，係指起點；若為提高時速，係指終點）與
      最低時速（若為提高時速，係指起點；若為降低時速，係
      指終點）間所需時間及行駛里程，以此判斷有無短距離、
      短時間急遽時速降低之情形，若有，即有可能為緊急煞車
      ，起訴書（證據清單及待證事實欄）及到庭實行公訴之檢
      察官雖謂證人戊○○所駕營業大客車有於18時42分3秒、
      同分38秒、18時43分6秒先後緊急煞車3次之情形，並以上
      開行車記錄紙分析報告書為據，然查，觀諸上開行車記錄
      紙分析報告書所示，18時42分3秒時上開營業大客車時速
      為每小時19公里，為18時41分54秒（時速為每小時43公里
      ）起至18時42分3秒之最低時速，其間時速不斷降低，自
      每小時43公里降至每小時19公里，共計耗費29秒、行駛
      250公尺，經換算，每秒時速降低0.827公里／小時，每公
      尺時速降低0.096公里／小時；又18時42分38秒時上開營
      業大客車時速為每小時25公里，為18時41分10秒（時速為
      每小時42公里）起至18時42分38秒之最低時速，其間時速
      不斷降低，自每小時42公里降至每小時25公里，共計耗費
      28秒、行駛261公尺，經換算，每秒時速降低0.607公里／
      小時，每公尺時速降低0.065公里／小時；另18時43分6秒
      時上開營業大客車時速為每小時24公里，為18時42分46秒
      （時速為每小時36公里）起至18時43分6秒之最低時速，
      其間時速不斷降低，自每小時36公里降至每小時24公里，
      共計耗費20秒、行駛167公尺，經換算，每秒時速降低0.6
      公里／小時，每公尺時速降低0.071公里／小時。相較於
      此，18時42分3秒時上開營業大客車時速為每小時19公里
      ，至18時42分10秒時時速為每小時42公里，其間時速不斷
      提升，自每小時19公里升至每小時42公里，僅耗費7秒、
      行駛59公尺，經換算，每秒時速提高3.286公里／小時，
      每公尺時速提高0.39公里／小時，均遠高於前開3次時速
      降低之每秒及每公尺降低時速之數值，故證人甲○○於本
      院審理時即證稱：「從第三行來看，這台車在七秒鐘內從
      19公里提升到42公里，行車距離只有59公尺，以此比對，
      第二行所示43公里在29秒內降至19公里，行車距離250公
      尺，可說第二行的煞車只是一般駕駛過程的正常減速，不
      能說是緊急煞車。」等語（同上審判筆錄），依此判斷標
      準，證人戊○○所駕營業大客車於18時43分51秒起至18時
      44分30秒（最後車輛完全停止時間），時速自每小時43公
      里一直降至0，共計耗費39秒、行駛233公尺，經換算，每
      秒時速降低1.102公里／小時，每公尺時速降低0.184公里
      ／小時，亦難認有何緊急煞車之情，是以證人甲○○於偵
      訊及本院審理時均證稱此次減速亦僅係一般減速，並非緊
      急煞車等語（見偵緝卷第46頁、本院97年11月13日審判筆
      錄），嗣更明確證稱：「（就本件行車紀錄紙分析報告書
      所示，減速一共有五段，這五次減速有無可能符合緊急煞
      車的情形？）以我三十幾年的專業，這五次都看不出有緊
      急煞車的可能。」等語（同上審判筆錄），公訴意旨以上
      開行車記錄紙、行車記錄紙分析報告書，執為證人戊○○
      指稱被告確有故意緊急煞車，致在後行駛之證人戊○○所
      駕營業大客車亦因而緊急煞車之論據云云，即屬乏據。至
      證人甲○○雖於偵訊時另證稱：「（如果駕駛人緊急煞車
      之後又放開煞車繼續前進，是否看得出來？）看不出來，
      因為紀錄時間，都是以速度的點與速度的點來刻劃的，只
      能以紀錄出來的線條分析。」等語（見偵緝卷第46頁），
      然查，依證人戊○○於本院審理時所述，本件碰撞發生前
      ，其所駕營業大客車並無因被告煞車行為，出現緊急煞車
      後並未停車隨即放開煞車繼續前進而未再提高時速之情形
      ，是證人甲○○上開證述，自無從為被告不利認定之依據
      ，亦此敘明。另到庭實行公訴之檢察官雖另稱：證人戊○○煞停後立即起步，1到5公尺內又肇事，立即起步後之情
      形可能無法於行車記錄紙中顯現出來云云，然證人甲○○
      於偵訊及本院審理時均證稱：「（假設駕駛人在直線前進
      的情況，突然煞車1到2秒，記錄得出來嗎？）可以記錄出
      來。（本件分析報告，是否忠實的紀錄每個點的變化？）
      是的。（所以說有緊急煞車都可以紀錄出來？）可以。」
      「（本件（行車記錄紙分析報告）最後的零，為何知道是
      肇事？）最後的零，也就是行車紀錄紙最後，後來就沒有
      速度的紀錄，所以一定是肇事。」等語（見偵緝卷第46頁
      、本院97年11月13日審判筆錄），是檢察官上開主張，核
      屬臆測之詞，而無其他積極證據可資佐證，自無從以此為
      被告不利認定之依據。
    (四)至卷附臺北市政府警察局交通警察大隊道路交通事故初步
      分析研判表（見偵卷第13頁）中雖謂本件事故起因包含被
      告「涉嫌故意肇事」等語，然承辦員警丙○○於97年2月
      25日所撰具之「交通違規事件答辯表——違規事實經過及
      舉發員警答辯意見」（見偵卷第64頁）已謂：「本案雙方
      當事人於談話記錄表中各持一詞，而當事人戊○○指稱計
      程車駕駛丁○○君起步又馬上緊急煞車，又稱故意在我車
      前煞車，為本案卷查尚無明顯跡證，故初步分析研判丁○○君『涉嫌故意肇事』」等語，且經本院傳訊證人丙○○
      ，證人丙○○更證稱：伊並非現場處理員警，上開答辯表
      中所述車流順暢等語係依據日常經驗研判，本件純為書面
      分析，所指被告涉嫌故意肇事，係依戊○○的陳述來判斷
      ，參考當時行車記錄，看不出來有何緊急煞車情形，一般
      情形如果證據明確，伊不會使用「涉嫌」的字眼，本件因
      事實不明，故未對被告及證人戊○○開立罰單等語（見本
      院97年11月13日審判筆錄），是上開道路交通事故初步分
      析研判表，不過為證人丙○○依證人戊○○片面指述，在
      無其他積極證據可資佐證之情形下所為推測，證人戊○○
      所為指述既有上開瑕疵可指，則此一事故分析研判表自無
      從為被告不利認定之依據。
    (五)另證人乙○○雖於本院審理時另到庭證稱當時車流狀況，
      惟查：證人乙○○接獲被告電話啟程到達事故現場時，係
      因本件車禍致車道壅塞，此乃本件車禍後所生情狀，自不
      能執為認定事實之依據，另證人乙○○雖亦證述車禍前新
      生北路高架橋之車流狀況，然核其所述，係指新生北路高
      架橋下民族東路匝道處車流狀況較為緩慢，核與本件公訴
      意旨所指犯罪事實迥無關涉，亦無從執為認定事實之依據
      ，末此敘明。
六、綜上所述，本件不利於被告之積極證據，僅有證人戊○○之
    片面證述，且證人戊○○所述前後容有矛盾之處，且觀其所
    指被告駕車方式，亦與刑法第184條第1項之構成要件有間，
    況所指被告有緊急煞車云云，又與行車記錄紙、分析報告書
    及證人甲○○之證述有間，益見證人戊○○之指述，不足為
    被告不利認定之依據，亦難認被告有何損壞軌道、燈塔、標
    識或以他法致生火車、電車或其他供水、陸、空公眾運輸之
    舟、車、航空機往來之危險之犯罪故意，並已為著手行為。
    至到庭實行公訴之檢察官雖另陳稱本件另應考量第184條第3
    項之過失致行車往來危險罪，然觀諸檢察官之陳述內容（「
    問：對科刑範圍之意見？」答：考慮同條第三項過失致行車
    往來危險罪，是屬可以變更法條的範圍，只是主觀上的注意
    心態的程度問題。）（見本院97年11月13日審判筆錄），並
    無明確欲變更起訴法條之意，僅係表達其法律見解並促請本
    院注意，本院自不受此意見之拘束，應認本件之起訴法條仍
    為刑法第184條第1項，且本件既無從認被告有何緊急煞車致
    證人戊○○所駕營業大客車亦緊急煞車、致生往來危險之情
    ，自亦無從構成同條第3項之罪，亦此敘明。此外，本院復
    查無其他積極證據足認被告有何公訴意旨所指公共危險犯行
    ，不能證明被告犯罪，依前開說明，自應為被告無罪之諭知
    。
據上論斷，應依刑事訴訟法第301條第1項，判決如主文。
本案經檢察官黃兆揚到庭執行職務
中    華    民    國    97    年    11    月    27    日
                  刑事第六庭  審判長  法  官  張永宏
                                      法  官  雷淑雯
                                      法  官  林晏如
以上正本證明與原本無異。
如不服本判決，應於判決送達後10日內，向本院提出上訴狀。
                                      書記官  江虹儀
中    華    民    國    97    年    11    月    27    日


司法院資訊處製作；財團法人民間司法改革基金會備份。
